臺灣高等法院臺中分院刑事裁定
111年度毒抗字第795號
抗  告  人  臺灣臺中地方檢察署檢察官
被      告  蔡琳涓


上列抗告人因被告違反毒品危害防制條例案件，不服臺灣臺中地
方法院111年度毒聲字第711號中華民國111年7月15日裁定（偵查
案號：臺灣臺中地方檢察署111年度毒偵字第1677號；聲請案號
：同署111年度聲觀字第572號），提起抗告，本院裁定如下：
    主  文
抗告駁回。
    理  由
一、原裁定意旨略以：被告蔡琳涓前於民國110年9月15日因施用
    第二級毒品案件，經臺灣臺中地方檢察署檢察官以111年度
    毒偵字第375號為附命戒癮治療之緩起訴處分，於111年4月8
    日確定，緩起訴期間為1年4月，自111年4月8日至112年8月7
    日，被告並應於緩起訴處分確定日起，自費前往指定之醫療
    機構，遵醫囑按期接受治療，期間為1年，自111年4月8日至
    112年4月7日止；又於110年12月27日因施用第一級毒品案件
    ，經同署檢察官以111年度毒偵字第1062號為附命戒癮治療
    之緩起訴處分，於111年6月2日確定，緩起訴期間為1年4月
    ，自111年6月2日至112年10月1日，被告並應於緩起訴處分
    確定日起，自費前往指定之醫療機構，遵醫囑按期接受治療
    ，期間為1年，自111年6月2日至112年6月1日止，且上開緩
    起訴處分均尚未被撤銷等情，有上開緩起訴處分書、臺灣高
    等法院被告前案紀錄表在卷足憑。則依前開說明，被告於上
    開緩起訴處分確定（111年4月8日、同年6月2日）前，即已
    再犯本案施用毒品犯行（111年2月24日16時20分許採尿時回
    溯96小時內某時），應仍屬「法定初犯」之狀態，應併由執
    行前案施用毒品行為之緩起訴戒癮治療，倘若切割後案施用
    毒品為另一再犯行為而適用另一觀察、勒戒先行程序，則前
    案恐因後案之行為或有撤銷緩起訴處分而依毒品危害防制條
    例第24條第2項逕行追訴之虞，惟後案行為卻仍須受觀察、
    勒戒，而有紊亂本條例先行程序之適用及先醫後懲之目的，
    是就被告本案施用行為，即應併入上開尚未完成之緩起訴處
    分附命戒癮治療處遇程序內，方合立法本旨。被告本案施用
    第一級毒品之犯行，既係於上開緩起訴處分確定前為之，應
    無再依「初犯」適用毒品危害防制條例第20條第1項、第3項
    聲請法院裁定觀察、勒戒之處遇規定，割裂適用不同之先行
    程序准依檢察官聲請送觀察、勒戒。本件檢察官聲請於法未
    合，應予駁回等語。
二、本件抗告意旨略以：本件被告前於109年12月5日12時許施用
    第二級毒品案件，經檢察官以110年度毒偵字第717號為附命
    戒癮治療之缓起訴處分；又於110年9月15日14時許，施用第
    一級毒品案件，再經檢察官以110年度毒偵字第375號為附命
    戒癮治療之緩起訴處分；復又於110年12月27日19時、20時
    許，再因施用第一級毒品案件，經檢察官以111年度毒偵字
    第1062號為附命戒癮治療之緩起訴，有被告前開緩起訴處分
    書、卷内之刑案查註資料表可參。本件乃被告於111年2月24
    日16時20分許為本署觀護人採尿時回溯96小時内某時施用，
    為緩起訴期間内再犯之施用毒品案件，本件為第4次施用毒
    品犯行，前已為3次附命戒癮治療之緩起訴處分，本件依臺
    灣臺中地方檢察署施用毒品案件多元處遇選案標準及分流處
    遇建議表，已不適用附命戒癮治療之缓起訴處分適用標準，
    且被告為緩起訴期間已多次再犯施用毒品案件，顯見其機構
    外之戒癮治療已難達其成效，須施以機構内之強制處遇（即
    觀察、勒戒或強制戒治之程序），始為循序漸進之合理矯治
    方式。參以被告於偵查中否認本案施用毒品犯行，辯以：可
    能是伊長期服用「抗痛寧」止痛藥，或朋友在伊旁邊施用，
    致伊吸到二手的云云，可知其友人亦為毒品施用者，若放任
    被告續為機構外之戒癮治療處遇，實難以想像有何毒品矯治
    之成效。唯有以機構内、外處遇及刑事制裁等方式交替運用
    ，以期能控制或改善其至完全戒除毒癮，而本件種種跡象已
    表明被告不適宜為機構外之戒癮治療處分，應裁定被告執行
    觀察、勒戒或強治戒治，始能達毒品戒斷之目的，原裁定認
    事用法尚嫌未洽，請求撤銷原裁定，另為適當合法之裁定等
    語。
三、現行對於施用毒品者之刑事政策，因認具有「病患性犯人」
    之特質，為此對於「初犯」或「3年後再犯」者之處置，依
    毒品危害防制條例（下稱本條例）第20、23及24條等之規定
    ，不採直接科以刑罰，而係先以毒癮治療方式處遇，採行「
    觀察、勒戒」與「緩起訴之戒癮治療」並行之雙軌模式，期
    能達成幫助施用毒品者戒除毒癮之效果。而所謂初犯，本應
    指自然行為概念之初犯，即首次施用毒品者而言，然依毒品
    危害防制條例之立法政策，須先經前開雙軌毒癮治療模式法
    定先行程序，則在此之前即便被告有多數施用毒品之自然行
    為，仍應認屬本條例之「初犯」。因此，在該「觀察、勒戒
    」執行完畢前，或「緩起訴之戒癮治療」完成且未經撤銷前
    ，即便行為人再有其他之施用第一、二級毒品行為，仍屬本
    條例規定之「法定初犯」，應由檢察官將其後之施用毒品行
    為，併入執行先前施用毒品行為之治療處遇程序，並將案件
    簽結，始符合本條例未經毒癮治療完成前之施用行為均屬初
    犯之立法本旨，並免將「法定初犯」狀態下之不同施用行為
    ，割裂適用不同之先行程序；換言之，執行觀察、勒戒或戒
    癮治療之保安處分前之數次施用毒品行為，僅需對被告執行
    一次觀察、勒戒或戒癮治療為足，被告在法定先行程序確定
    前所為數次施用毒品之行為，核屬「法定初犯」，應由檢察
    官將後施用毒品行為併入執行先前施用毒品行為之觀察、勒
    戒或緩起訴戒癮治療，無再次聲請法院裁定觀察、勒戒之必
    要。
四、經查：
　㈠查被告基於施用第一級毒品之犯意，於111年2月24日16時20
    分許為臺灣臺中地方檢察署觀護人採尿時回溯96小時内某時
    ，在不詳處所，以不詳方式，施用第一級毒品海洛因1次。
    嗣於111年2月24日16時20分許，經臺灣臺中地方檢察署觀護
    人通知到場接受採尿，經送臺灣檢驗科技股份有限公司濫用
    藥物實驗室-高雄以EIA酵素免疫分析法初步檢驗呈鴉片類陽
    性反應，再經以GC/MS氣相層析/質譜儀法確認檢驗，其尿液
    中嗎啡含量達300ng/ml等情，有臺灣臺中地方檢察署施用毒
    品犯尿液檢體監管紀錄表、臺灣檢驗科技股份有限公司濫用
    藥物實驗室-高雄111年3月10日報告編號KH/2022/00000000
    號濫用藥物檢驗報告各1份在卷可稽（見臺中地方檢察署111
    年度毒偵字第1677號卷第33至35頁），足認被告上開施用第
    一級海洛因之犯行，堪可認定。
　㈡又被告於本案犯行前110年9月15日因施用第二級毒品案件，經臺灣臺中地方檢察署檢察官以111年度毒偵字第375號為附命戒癮治療之緩起訴處分，於111年4月8日確定，緩起訴期間為1年4月，自111年4月8日至112年8月7日，被告並應於緩起訴處分確定日起，自費前往指定之醫療機構，遵醫囑按期接受治療，期間為1年，自111年4月8日至112年4月7日止。又於110年12月27日因施用第一級毒品案件，經臺灣臺中地方檢察署檢察官檢察官以111年度毒偵字第1062號為附命戒癮治療之緩起訴處分，於111年6月2日確定，緩起訴期間為1年4月，自111年6月2日至112年10月1日，被告並應於緩起訴處分確定日起，自費前往指定之醫療機構，遵醫囑按期接受治療，期間為1年，自111年6月2日至112年6月1日止，且上開緩起訴處分均尚未被撤銷等情，有上開各緩起訴處分書、臺灣高等法院被告前案紀錄表在卷足憑（見原審卷第27至29頁、本院卷第29至30頁）。則依前開說明，被告於檢察官就前案緩起訴處分確定（111年4月8日、111年6月2日）前，即已再犯本案施用毒品犯行（111年2月24日16時20分採尿前回溯96小時內之某時），應仍屬「法定初犯」之狀態，應併由執行前案施用毒品行為之緩起訴戒癮治療。況依抗告人之抗告意旨指稱，被告於本件為第4次施用毒品犯行，前已為3次附命戒癮治療之緩起訴處分，依施用毒品案件多元處遇選案標準及分流處遇建議表，已不適用附命戒癮治療之缓起訴處分適用標準，且被告緩起訴期間多次再犯施用毒品案件，顯見其機構外之戒癮治療已難達其成效等語，足見檢察官將被告上開附命戒癮治療之緩起訴處分予以撤銷之可能性極高，是以本案倘若同意檢察官觀察勒戒之聲請，一旦前案遭撤銷緩起訴處分而依本條例第24條第2項逕行追訴，則不啻形成前施用毒品行為因遭撤銷緩起訴而依法追訴，後施用毒品之行為卻仍須受觀察、勒戒，而有紊亂本條例先行程序之適用及先醫後懲之立法目的之虞，是本院認為就被告本案施用行為，仍應併入上開尚未完成之緩起訴處分附命戒癮治療處遇程序內，方合立法本旨，檢察官抗告意旨所指，自不足採。
五、綜上所述，被告本案施用第一級毒品之犯行，既係於前案緩
    起訴處分確定前為之，應無再依「初犯」適用毒品危害防制
    條例第20條第1項聲請法院裁定觀察、勒戒之處遇規定，割
    裂適用不同之先行程序准依檢察官聲請送觀察、勒戒，原審
    法院同此見解，否准檢察官觀察勒戒之聲請，經核認事用法
    尚無違誤。檢察官仍執前詞提起抗告，指摘原裁定不當，為
    無理由，應予駁回。
據上論斷，應依刑事訴訟法第412條，裁定如主文。　
中　　華　　民　　國　　111 　年　　8 　　月　　31　　日
            刑事第三庭    審判長法　官  楊  真  明
　　　　　　　　　　　　        法　官  李  明  鴻
　　　　　　　　　　　　　      法　官  楊  欣  怡
以上正本證明與原本無異。
不得再抗告。
                                書記官  孫  銘  宏
　　　　　　　　　　　　　　　　
中　　華　　民　　國　　111 　年　　8 　　月　　31　　日